【裁判字號】    99,上訴,433
【裁判日期】    990426
【裁判案由】    偽造有價證券
【裁判全文】
臺灣高等法院臺中分院刑事判決         99年度上訴字第433號
上  訴  人  臺灣苗栗地方法院檢察署檢察官
被      告  戊○○
選任辯護人  許盟志律師
上列上訴人因被告偽造有價證券案件，不服臺灣苗栗地方法院98
年度訴字第574號中華民國98年12月31日第一審判決（起訴案號
：臺灣苗栗地方法院檢察署98年度偵字第3981號），提起上訴，
本院判決如下：
    主  文
上訴駁回。
    理  由
一、公訴意旨略以：被告戊○○為擔保其向告訴人乙○○之借款
    ，竟基於意圖供行使之用而偽造有價證券之概括犯意，自民
    國90年11月15日起迄同年12月30日止，在苗栗縣苗栗市新英
    里5鄰吉祥11號住處，向不知情之子媳郭惠慈拿取其子丙○○向板信商業銀行民族分行（支票存款帳戶帳號：00000000
    000000號）、中華商業銀行土城分行（現為上海匯豐銀行，
    支票存款帳戶帳號：000000000000號）所申領如附表所示票
    號之空白支票及上開支票存款帳戶之印鑑章，並分別於附表
    所示之時間，在上開空白支票上，分別填載如附表所示之發
    票日及金額，並盜蓋丙○○之印鑑章於支票發票人欄，而連
    續偽造如附表所示之支票共9張。偽造完成後隨即交由不知
    情之鄭光明持至臺北市松山區市○○道○段48號，向乙○○
    借款而行使之。嗣因乙○○向丙○○催討支票債務，丙○○
    否認為其所簽發，始查悉上情。因認被告戊○○涉犯刑法第
    201條第1項意圖供行使之用而偽造有價證券罪嫌。
二、證據能力之說明：
    按被告以外之人於審判外之陳述，雖不符刑事訴訟法第159
    條之1至第159條之4之規定，然經當事人於審判程序同意作
    為證據，法院審酌該言詞陳述作成時之情況，認為適當者，
    亦得為證據；當事人、代理人或辯護人於法院調查證據時，
    知有刑事訴訟法第159條第1項不得為證據之情形，而未於言
    詞辯論終結前聲明異議者，視為有前項之同意，刑事訴訟法
    第159條之5定有明文。經查，本案檢察官、被告及其選任辯
    護人，均未爭執本判決所引用之下列各項證據之證據能力，
    復未於言詞辯論終結前聲明異議，本院審酌上開證據作成時
    之情況，並無違法取證及證明力明顯過低之瑕疵，認以之作
    為證據為適當，揆諸上開規定，應認下列各項證據均有證據
    能力，此先予敘明。
三、實體之說明：
(一)、按犯罪事實應依證據認定之，無證據不得認定犯罪事實；又
    不能證明被告犯罪者，應諭知無罪之判決，刑事訴訟法第15
    4條第2項、第301第1項分別定有明文。又所謂認定犯罪事實
    之證據，係指足以認定被告確有犯罪行為之積極證據而言，
    該項證據自須適合於被告犯罪事實之認定，始得採為斷罪之
    資料；且如未能發現相當確實證據，或證據不足以證明，自
    不能以推測或擬制之方法，以為裁判之基礎；而認定犯罪事
    實所憑之證據，雖不以直接證據為限，間接證據亦包括在內
    ，然而無論直接證據或間接證據，其為訴訟上之證明，須於
    通常一般人均不致有所懷疑，而得確信其為真實之程度者，
    始得據為有罪之認定，倘其證明尚未達到此一程度，而有合
    理之懷疑存在，無從使事實審法院得有罪之確信時，即應由
    法院諭知被告無罪之判決（最高法院30年上字第816號、40
    年臺上字第86號、76年臺上字第4986號判例意旨參照）。再
    按所謂偽造有價證券，以無權簽發之人冒用他人名義簽發有
    價證券為要件，如行為人基於本人之授權，或其他原因有權
    簽發者，則與無權偽造行為不同（最高法院84年度台上字第
    6417號裁判要旨參照）。
(二)、公訴意旨認被告戊○○涉犯偽造有價證券犯行，無非係以告
    訴人乙○○之指述、證人即被害人丙○○於其所涉之詐欺案
    件之供述（臺灣苗栗地方法院檢察署97年度偵字第2430號）
    及本案偵查中之證述、如附表所示偽造之支票影本等為其主
    要論據。訊據被告戊○○固坦承於附表所示之時間，開立如
    附表所示以其子丙○○為發票人之支票，並交予鄭光明持向
    乙○○借款之事實，惟堅決否認有何偽造有價證券犯行，辯
    稱：當時丙○○與伊同住，丙○○之支票及印章係伊媳婦郭
    惠慈交給伊使用，且伊使用丙○○之支票有經過丙○○事前
    之概括授權，伊並無偽造有價證券等語。選任辯護人為被告
    辯護稱：證人即被告之子媳郭惠慈於原審所證，與被告所辯
    情節相符，且丙○○所申設之板信商銀民族分行及中華商銀
    土城分行支票存款帳戶，自開戶時起即有頻繁之交易紀錄，
    而板信商銀之交易資料亦顯示匯款至該帳以使支票兌現之人
    ，少數是由郭惠慈匯入外，其餘多係由被告及其夫林清喜所
    匯入，足見證人郭惠慈所證與客觀之證據資料相符。且丙○○亦自承，乙○○拿系爭支票到伊住處要錢，伊有開本票給
    乙○○，且未報警，則其所證未授權被告簽發支票，已有違
    常情，且丙○○係被告之子，其授權被告開立支票以供父親
    做生意資金週轉之用，並非不可能之事。本件係因附表所示
    之支票無法兌現，乙○○申告丙○○詐欺，丙○○始於其所
    涉之詐欺案件偵查中陳述未同意或授權被告開立支票，其供
    述之憑信性，自非無疑等語。
(三)、經查：
  1.被告於附表所示之時間，在其苗栗縣苗栗市新英里29鄰吉祥
    11號住處，於附表所示之支票上填載發票日期、金額，並蓋
    用丙○○印章完成發票行為後，將上開支票先後交予鄭光明
    ，再由鄭光明持至臺北市松山區市○○道○段48號，向告訴
    人乙○○借款，該等支票嗣經告訴人乙○○提示後，均遭付
    款銀行以存款不足為由拒絕付款等情，業據被告坦承不諱，
    核與告訴人乙○○於本案偵查中之指述、證人乙○○、鄭光
    明於丙○○所涉詐欺案件偵查中之證述相符（見98年度他字
    第274號卷第27-28、36頁），且有上開支票及臺北市票據交
    換所退票理由單影本各9張附卷可稽（見98年度他字第274號
    卷第7-11頁），此部分事實，堪信為真。
  2.公訴人雖以證人即被害人丙○○（於98年8月4日已改名丁○○，惟以下仍以丙○○稱之）於其涉嫌詐欺案件偵查中之供
    述及於本案偵查中曾證述：附表所示之支票9張並不是伊所
    簽發，係伊母親戊○○所簽發，伊並不知情，亦沒有同意，
    伊所申領之支票及印章都由妻子郭惠慈保管，伊有授權妻子
    可以簽發支票用以支付保險費或日常所需，但未同意以支票
    對外借款等語（見98年度他字第274號卷第20、24、38頁）
    ，而認被告既未獲得其子丙○○之同意即簽發如附表所示之
    支票，自屬偽造有價證券之行為。惟查，證人即被告之子媳
    郭惠慈於原審審理時具結證稱：伊與丙○○結婚後即與公公
    、婆婆同住在苗栗縣苗栗市新英里5鄰吉祥11號，伊先生丙○○申設之板信商業銀行民族分行及中華商業銀行土城分行
    之支票存款帳戶，都是公公林清喜、婆婆戊○○在使用，因
    為公公的信用不好，所以請丙○○開支票帳戶供公公在大陸
    作生意使用，支票及印章平常由伊保管，公公的公司要常常
    開一些貨款（支票），所以有拿給婆婆使用，該等帳戶支票
    幾乎都是婆婆在用，婆婆每次開票會告訴伊，因為丙○○都
    在工作，比較少在家，所以婆婆會告訴伊，丙○○工作回來
    時，伊會跟他提一下，且婆婆開票後都會在支票簿票頭上註
    明簽發金額、用途、對象等，丙○○回來後，也會去翻一翻
    、看一看等語（見原審卷第79-85頁）。證人鄭光明於另案
    檢察官偵查中亦具結證稱：伊與乙○○是鐵路局的同事，伊
    哥哥就是丙○○的父親，在大陸投資需要金錢周轉，伊介紹
    大嫂即丙○○的母親跟他借錢，系爭支票是伊拿給乙○○的
    等語（98年度他字第274號第27頁背面），所證均核與被告
    所供相符（另被告之夫林清喜則已於91年2月8日歿，見本院
    卷第122頁，自無法傳喚其到庭作證）。
  3.證人丙○○於本院則具結證稱：「（為何申設板信商業銀行
    民族分行支票存款帳戶及中華商業銀行土城分行支票存款帳
    戶？）因為當初是想要買車子。（為何要到兩個銀行設立帳
    戶？）一方面是我買車子要用到支票，另一方面是因為父親
    在大陸做生意有時候要使用支票。（於88年6月9日、89年8
    月18日申請開立上開二帳戶時，你的職業為何？）我在跟人
    家學開拖車，學完以後準備自己買拖車。（當時係與妻郭惠
    慈、及被告同住？）是的。（當時父親林清喜在大陸做生意
    ？有須要支票週轉？）是的。有須要支票週轉。（你有無使
    用過上開二帳戶之支票？何時使用？原因為何？）當初是要
    買車，後來發生事情就沒有買。我有使用過上開二帳戶，當
    時使用上開帳戶支票，也是父親打電話給我說大陸那邊要用
    支票，我自己是沒有要用支票。使用的時間已久我已經不記
    得了。（你母親所簽的支票都是有經過你的同意她才簽發的
    ？）是的。都是父親打電話來，母親才簽發的。（你於另案
    97年4月1日偵查中所述是否實在？〔提示他字274號卷第32
    頁正、背面〕）當時我很緊張，且事實上我太太也沒有拿我
    的票去借貸，所以我才說沒有同意，因為借錢都是我父親在
    借的。（你當時是否為了逃避債務才會於偵查中這麼說？）
    是的。」等語（本院卷第161至163頁），再觀之上開丙○○
    所申設之板信商業銀行民族分行支票存款帳戶及中華商業銀
    行土城分行支票存款帳戶，分別自88年6月9日、89年8月18
    日開戶時起，均至90年12月30日止之交易明細，該等帳戶均
    有頻繁之交易紀錄，而板信商業銀行之交易資料亦顯示匯款
    至該帳戶以使支票兌現之人，除少數是由郭惠慈匯入外，其
    餘多係由被告及其夫林清喜所匯入，此有香港商香港上海匯
    豐銀行股份有限公司（原中華商業銀行）98年11月12日（98
    ）港匯銀（總）字第38264號函、板信商業銀行集中作業中
    心98年11月13日板信集中字第0987472136號函附卷足憑（見
    原審卷第54-61、63-69頁，另中華商業銀行土城分行之交易
    資料，則因未顯示匯款人之姓名，自無法認定係何人匯款使
    支票兌現），足見證人郭惠慈前揭證述：伊先生丙○○申設
    之板信商業銀行民族分行及中華商業銀行土城分行之支票存
    款帳戶，幾乎都是公公林清喜、婆婆戊○○在使用，及證人
    丙○○於本院上開所證，均非無據。
  4.又依上開板信商業銀行民族分行支票存款帳戶之交易明細所
    示，證人即被害人丙○○亦曾於89年8月18日以自己之名義
    匯款30萬元至該帳戶，證人郭惠慈亦證述，婆婆每次開票會
    告訴伊，因為丙○○都在工作，比較少在家，所以婆婆會告
    訴伊，丙○○工作回來時，伊會跟他提一下，且婆婆開票後
    都會在支票簿票頭上註明簽發金額、用途、對象等，丙○○
    回來後，也會去翻一翻、看一看等語，證人丙○○於本院亦
    具結證稱：「我曾於上開時間（即89年8月18日）以自己之
    名義匯款30萬元至該帳戶，那是伊父親叫伊幫他匯的。（郭
    惠慈是否曾告訴過你，系爭帳戶之支票有提供被告使用？）
    是否有翻閱支票票頭〔提示支票存根〕？）她有時偶而會跟
    我提到。因為我開拖車，2、3天才會回家一趟，且回家都蠻
    晚了。事後她有提到我父親大陸的工廠要用支票。我偶而也
    會看支票的票頭。（是否每次新領支票的時候，你都會知道
    ？）銀行有時候會打電話給我，支票用完我也會到銀行去
    領支票。我知道我帳戶的支票有用那麼多。我母親也不會用
    到支票，我父親在大陸那邊須要用支票，有時候會打電話給
    我」等語（本院卷第161頁背面），核與證人郭惠慈所證相
    符。則證人丙○○自該帳戶存摺之交易明細中及支票存根，
    當可知悉該支票存款帳戶長期為其母即被告開票使用，倘丙○○確實未同意被告使用上開支票存款帳戶並開立支票，焉
    有對於被告簽立如此多張之支票均未曾加以阻止，任憑被告
    持續簽發以其為發票人之支票，並由其上揭支票存款帳戶予
    以付款？再依被告所提出之支票存根，一共有7本（參外放
    資料），足見丙○○於支票使用完畢後，亦有多次新領支票
    之事實，則其顯然知悉上開支票確有供其母親簽發用以供作
    父親生意週轉之用無訛。
  5.證人丙○○於偵查中亦曾自承：告訴人乙○○拿附表所示之
    支票到伊住處要伊還錢，伊不得已才開本票給乙○○，當時
    伊不知道支票被盜開，所以沒有報警、也沒有掛失等語（見
    98 年度他字第274號卷第17頁），於本院再具結證稱：「（
    你自己有無使用上開二帳戶之支票向乙○○借款？）我不認
    識乙○○，不是我向他借款的，我也沒有簽發自己的支票向
    別人借款。（若非你對乙○○有債務，何以要簽發上開五張
    本票予乙○○？若係被迫，何以未報警？）是我父親病危的
    時候，他的票沒有兌現，告訴人拿票直接來找我，逼我開本
    票給他。當時父親尚未往生，我有問過父親是否確實有用這
    些支票向告訴人借款，他說有的，所以我才簽發五張本票給
    告訴人」等語，復有該本票影本5張附卷可稽（本院卷第145
    至146頁），果若如附表所示支票確非丙○○或其授權之人
    所簽發，何以丙○○未拒絕付款以明責任，或報警處理以向
    盜開支票者究責，反而以其本人名義簽發本票予乙○○以為
    擔保？更於98年7月14日與乙○○達成訴訟上和解，願給付
    乙○○138萬元，此有和解筆錄附卷（本院卷第100頁）可稽
    ），其所為實與常情相違。況且，證人丙○○與被告係母子
    關係，當時復與其父母同住，更於98年6月23日，以被告之
    訴訟代理人之名義，與乙○○達成訴訟上和解，此亦為丙○○於本院所是承，復有該和解筆錄可參（本院卷第24頁），
    足見其母子間之關係應屬良好，則丙○○授權被告開立支票
    以供父親做生意資金週轉之用，並非不可能之事，益見丙○○於本院所證應可採信。告訴人乙○○雖於本院陳稱：丙○○當初有開5張本票給伊，那是一件事情，他另欠伊4百萬元
    ，伊未拿本案之9張支票向丙○○要過錢云云（本院卷第142
    頁），惟經本院質以同樣是以丙○○之支票借款，且均是由
    鄭光明持票借款，如何區別是被告戊○○或是丙○○要借款
    時，乙○○則答稱：借款當時伊也不知道，是後來伊告他們
    之後，他們才說哪幾張是丙○○借的，哪幾張是被告借的等
    語，並隨即改稱本案9張支票，伊是先找丙○○要錢等語（
    本院卷第143頁），足見告訴人乙○○所述，亦係有意隱瞞
    部分實情，尚非全然可信。又本件係因如附表所示之支票無
    法兌現，告訴人乙○○申告丙○○詐欺，丙○○始於其所涉
    之詐欺案件偵查中供述上情，且此涉及其應否負概括授權之
    票據責任，則證人丙○○於偵查中供述之憑信性，自非無疑
    。丙○○於本院即明確證稱：伊當時是為了逃避債務，才會
    於偵查中這麼說等語（本院卷第163頁），足見證人丙○○
    前揭於偵查中之證述：未同意或授權被告以其名義開票云云
    ，即難採信而為不利被告之認定。
  6.又被告固於98年4月6日偵查中供稱：「（問：有無經過丙○○同意開這9張支票？）沒有。丙○○當時人在大陸。」、
    「（問：妳所為已構成偽造有價證券及行使偽造有價證券，
    有何意見？）承認。」等語（他字第274號卷第16頁）。惟
    經本院質以上情，被告則答稱：「我的意思是開這9張支票
    的時候他到大陸不在家，並不是他不同意。丙○○申請這些
    支票的時候他就同意了。我當時會錯檢察官的意思，我以為
    檢察官是問我知道沒有經過同意開票是偽造有價證券及行使
    偽造有價證券，我說知道，但本案是有經過他的同意。」等
    語（本院卷第141頁背面）。而查，被告係小學畢業學歷（
    參本院卷第122頁所附被告之戶籍資料），則其對於檢察官
    詢以上開問題時，是否已完全理解並正確回答，非完全無疑
    。而證人丙○○於本院亦證稱：伊有時候會過去大陸那邊的
    工廠看看，因為父親後來生病，會叫伊過去大陸幾個禮拜看
    看工廠等語（本院卷第162頁背面），且觀諸上開被告於偵
    查中之供述亦可知，其應係指系爭9張支票「開票當時」未
    經丙○○同意而開票，惟並未排除被告係經丙○○「事前概
    括授權」而簽發支票，自不得以此即認被告曾自白其偽造有
    價證券之犯行。
(四)、綜上所述，證人丙○○於偵查中所證上揭各節，容有諸多不
    符情理之處，難以僅憑其所述即認被告事前未獲丙○○概括
    授權而開立如附表所示之支票並持以向乙○○借款。而丙○○於本院則已明確證述其確有概括授權被告簽發支票用以支
    應父親生意週轉之用，核與前揭事證相符，自堪採信。被告
    辯稱：丙○○之支票及印章係伊媳婦郭惠慈交給伊使用，伊
    常常使用丙○○之支票作為伊先生林清喜在大陸作生意週轉
    之用，丙○○也都知道，伊並無偽造有價證券之犯意等語，
    尚非無據。本案公訴人所舉證據尚不足以使法院形成被告有
    意圖供行使之用而偽造有價證券之確信，原審因而為被告無
    罪之諭知，核其認事用法並無違誤。檢察官上訴意旨略以：
    依一般經驗法則，果若丙○○所申請之系爭支票帳戶是用來
    作為被告之夫林清喜作生意使用，且經丙○○授權或同意被
    告使用，自應將支票及印章直接交付被告保管使用，無須交
    由證人郭惠慈保管，於每次開票時再向郭惠慈索取支票及印
    章，此舉反而徒增不便，且與常情有違，足見證人郭惠慈於
    審理中所為對被告有利之證言，係迴護被告之詞，不足採信
    等語，指摘原判決不當。惟查，證人丙○○證述，伊所申領
    之支票及印章都由妻子郭惠慈保管，伊有授權妻子可以簽發
    支票用以支付保險費或日常所需等語，證人郭惠慈亦於原審
    具結證述：「（問：平常支票印章是放在何人那裡？）剛開
    始是放我這邊，之後因為公公的公司要常常開一些貨款，所
    以是拿給婆婆使用」等語（原審卷第80、81頁），而被告於
    本院亦供稱：丙○○的空白支票與印章，原來是交給伊媳婦
    （即郭惠慈）保管，後來伊要開貨款，就交給伊保管等語（
    本院卷第141頁正、背面），再參諸丙○○上開板信商業銀
    行支票存款帳戶，於開戶後之初期，多係由郭惠慈匯款入帳
    戶以兌現支票，至後期則多係由被告及其夫林清喜匯款入帳
    戶以使支票兌現，足見上開支票及印章剛開始是由郭惠慈保
    管，之後則是拿給被告使用無訛，核與上開事證相符，則檢
    察官質疑何以支票及印章未直接交付被告保管使用，而係交
    由郭惠慈保管，此應係一開始之狀態，其後既已由郭惠慈交
    被告保管使用，故檢察官此部分之質疑尚嫌無據。且即便丙○○之空白支票及印章係由郭惠慈保管，待被告欲使用時方
    交予被告，此亦無違常理，蓋郭惠慈係丙○○之妻，亦有使
    用上開支票以支應日常所需，則於被告欲使用支票時方交予
    被告，亦無悖於常理。檢察官之上訴為無理由，應予駁回。
據上論斷，應依刑事訴訟法第368條，判決如主文。
本案經檢察官甲○○到庭執行職務。
中    華    民    國    99    年    4     月    26    日
            刑事第八庭  審判長法  官  羅  得  村
                              法  官  簡  源  希
                              法  官  郭  瑞  祥
以上正本證明與原本無異。
檢察官如不服本判決應於收受送達後十日內向本院提出上訴書狀
，其未敘述上訴之理由者，並得於提起上訴後十日內向本院補提
理由書（均須按他造當事人之人數附繕本）「切勿逕送上級法院
」。
                              書記官  李  妍  嬅
中    華    民    國    99    年    4     月    26    日
附表：
┌──┬──────┬───────┬──────┬────┬─────┐
│編號│簽發時間    │ 付款銀行     │ 支票號碼   │ 發票人 │支票金額  │
│    │即發票日    │ 帳號         │            │        │（新臺幣）│
├──┼──────┼───────┼──────┼────┼─────┤
│ 1. │90年11月15日│板信商業銀行  │ MM0000000號│丙○○  │250000元。│
│    │            │民族分行      │            │        │          │
│    │            │帳號：006614  │            │        │          │
│    │            │00000000號    │            │        │          │
├──┼──────┼───────┼──────┼────┼─────┤
│ 2. │90年11月28日│中華商業銀行  │ JJ0000000號│丙○○  │250000元。│
│    │            │（現為香港商香│            │        │          │
│    │            │港上海匯豐銀行│            │        │          │
│    │            │）土城分行    │            │        │          │
│    │            │              │            │        │          │
│    │            │帳號：038200  │            │        │          │
│    │            │001307號      │            │        │          │
├──┼──────┼───────┼──────┼────┼─────┤
│ 3. │90年11月30日│同上。        │ JJ0000000號│丙○○  │270000元。│
├──┼──────┼───────┼──────┼────┼─────┤
│ 4. │90年12月5日 │同上。        │ JJ0000000號│丙○○  │270000元。│
├──┼──────┼───────┼──────┼────┼─────┤
│ 5. │90年12月10日│同上。        │ JJ0000000號│丙○○  │510000元。│
├──┼──────┼───────┼──────┼────┼─────┤
│ 6. │90年12月20日│同上。        │ JJ0000000號│丙○○  │260000元。│
├──┼──────┼───────┼──────┼────┼─────┤
│ 7. │90年12月20日│同上。        │ JJ0000000號│丙○○  │260000元。│
├──┼──────┼───────┼──────┼────┼─────┤
│ 8. │90年12月25日│同上。        │ JJ0000000號│丙○○  │300000元。│
├──┼──────┼───────┼──────┼────┼─────┤
│ 9. │90年12月30日│同上。        │ JJ0000000號│丙○○  │250000元。│
└──┴──────┴───────┴──────┴────┴─────┘

司法院資訊處製作；財團法人民間司法改革基金會備份。
